ACORDAO-COMPLETO-2520538

ACÓRDÃO 8052/2022 ATA 40/2022 - PRIMEIRA CÂMARA

VISTOS, relatados e discutidos estes autos de agravo interposto pelo Conselho Federal da Ordem dos Advogados do Brasil - CFOAB contra despacho que indeferiu o seu ingresso como interessado;
ACORDAM os Ministros do Tribunal de Contas da União, reunidos em sessão da Primeira Câmara, diante das razões expostas pelo relator e redator, em:
9.1. conhecer do agravo interposto pelo Conselho Federal da Ordem dos Advogados do Brasil - CFOAB, para, no mérito, negar-lhe provimento;
9.2. encaminhar os autos à SecexEducação, para instrução do processo; 
9.3. dar ciência deste acórdão ao agravante e aos demais interessados.

Agravo interposto por Ordem dos Advogados do Brasil - Conselho Federal

Primeira Câmara

Prefeitura Municipal de Avelino Lopes - PI.

3. Interessados/Responsáveis/Recorrentes:
3.1. Responsáveis: Campelo e Campelo - Advogados Associados S/s (05.207.513/0001-91); Diostenes Jose Alves (XXX.789.858-XX); João de Sousa Próspero (XXX.403.523-XX).
3.2. Recorrente: Ordem dos Advogados do Brasil - Conselho Federal (33.205.451/0001-14)..

13.1. Ministros presentes: Vital do Rêgo (na Presidência), Walton Alencar Rodrigues (Relator), Benjamin Zymler e Jorge Oliveira.
13.2. Ministro-Substituto presente: Weder de Oliveira.

WALTON ALENCAR RODRIGUES

Ministro Walton Alencar Rodrigues.

Trata-se de agravo interposto pelo Conselho Federal da Ordem dos Advogados do Brasil - CFOAB, contra o despacho que proferi em 4/11/2021, peça 42, no qual indeferi o seu ingresso como interessado. 
Irresignado, o CFOAB interpôs agravo, cujos argumentos podem ser sintetizados pelos trechos a seguir transcritos (peça 44) :
Não obstante o art. 2º da Resolução n.º 36/1995 do TCU exija a "possibilidade de lesão a direito subjetivo próprio", resta claro que essa exigência não se mostra cabível ou pertinente aos pretensos interessados quando estes se tratarem de pessoas jurídicas, como é o caso deste CFOAB. 
Por tal motivo, exige-se que a norma seja interpretada em sua ontologia, considerando o fito de atuação e criação da pessoa jurídica que requer sua admissão no feito, a fim de verificar a pertinência de seu ingresso para discussão da questão dos autos.
Não há dúvida de que dentro do escopo legal de atuação da OAB está a defesa das prerrogativas de advogados e, especialmente, a garantia de recebimento dos honorários advocatícios como verba autônoma e independente do montante principal, entendimento respaldado pela Súmula Vinculante n.º 47 e os arts. 22 a 24 do Estatuto da Advocacia e da OAB.
 (...) 
Ora, se a Suprema Corte do país, por dezenas de vezes, asseverou a pertinência do ingresso deste Conselho em processos que discutem honorários advocatícios e seu pagamento de modo amplo, em ações que discutem a própria constitucionalidade do instituto, mostra-se absolutamente descabida a negativa de seu ingresso no processo ora em apreço sob o argumento de não haver demonstrado razão legítima para sua intervenção.
 (...) 
O interesse e legitimidade da recorrente para a discussão de questões atinentes à advocacia - tais como a percepção de honorários - deriva da lei, e a negativa do TCU em reconhecer tal fato se consubstancia em inobservância à norma legal. Tratando-se os honorários advocatícios na remuneração dos serviços prestados pelos advogados e advogadas, não há dúvida de que a defesa da categoria envolve, necessariamente, a defesa do percebimento de seus honorários.
 (...) 
Consoante demonstrado, a legitimidade e interesse para atuar em defesa dos interesses da classe advocatícia - notadamente honorários advocatícios - deriva de lei (Lei n. 8.906/1994) e da própria razão de ser deste Conselho, fato que encontra respaldo em ampla jurisprudência do STF, além de já ter sido anteriormente reconhecida pelo próprio TCU em processos análogos.
De todo o exposto, o que se observa é que não existem dúvidas acerca do cabimento do ingresso deste Conselho no feito, motivo pelo qual sua inadmissão como interessado deve ser reformada.

Caio Cardoso Bastiani (10.150/OAB-PI), Jose Norberto Lopes Campelo (2.594/OAB-PI) e outros, representando Diostenes Jose Alves; Ana Paula Del Vieira Duque (51.469/OAB-DF), Marcus Vinicius Furtado Coêlho (18.958/OAB-DF) e outros, representando Ordem dos Advogados do Brasil - Conselho Federal; Caio Cardoso Bastiani (10.150/OAB-PI) e Jose Norberto Lopes Campelo (2.594/OAB-PI), representando Campelo e Campelo - Advogados Associados S/s.

Não atuou.

INDEFERIMENTO DE INGRESSO DA OAB COMO INTERESSADA. AGRAVO CONTRA INDEFERIMENTO. CONHECIMENTO E NEGATIVA DE PROVIMENTO.

TOMADA DE CONTAS ESPECIAL (TCE)

Secretaria de Controle Externo da Educação, da Cultura e do Desporto (SecexEduc).

Trata-se de agravo interposto pelo Conselho Federal da Ordem dos Advogados do Brasil - CFOAB, contra o despacho que proferi em 4/11/2021, peça 42, a seguir transcrito: 
Nos termos propostas pela Secretaria de Controle Externo da Educação, da Cultura e do Desporto, com fulcro no art. 146, §§ 1º e 2º, do Regimento Interno do TCU e à luz dos Acórdãos 2.819/2020 e 666/221, ambos do Plenário desta Corte de Contas, indefiro o pedido de ingresso como parte interessada nestes autos formulado pelo Conselho Federal da Ordem dos Advogados do Brasil (CFOAB) . 
O CFOAB alega que possui legítimo interesse para atuar nos autos, uma vez que o processo envolve o tema dos honorários advocatícios.
Ocorre que a presente tomada de contas especial não tem como objeto afastar a "garantia de recebimento dos honorários advocatícios como verba autônoma e independente do montante principal", mas tão somente assegurar que seja respeitada a vinculação constitucional e legal dos recursos do Fundef/Fundeb e, portanto, da consequente vinculação dos valores devidos à título de complementação por parte da União.
Em nenhum momento se discute o direito genérico do percebimento de honorários pelos advogados, em contrapartida aos serviços efetivamente prestados. Isso não é tema do presente processo. A temática se restringe à correta destinação de recursos federais vinculados à Educação.
Assim, muito embora a Ordem dos Advogados do Brasil seja titular de relevantíssimas atribuições constitucionais e legais, não vislumbro que ela possua razão legítima para intervir no processo, nem que haja a possibilidade de lesão a direito subjetivo próprio da entidade ou de seus representados, visto que este processo se limita a buscar a restituição de recursos que foram usados em finalidade distinta daquela prevista na Constituição. 
Feitas essas considerações, voto para que o Tribunal adote a minuta de acórdão que submeto ao Colegiado.
TCU, Sala das Sessões, em 22 de novembro de 2022.
WALTON ALENCAR RODRIGUES 
Relator